【裁判字號】    92,訴,1730
【裁判日期】    920829
【裁判案由】    違反公司法等
【裁判全文】
臺灣高雄地方法院刑事判決                        九十二年度訴字第一七三號
    公  訴  人  臺灣高雄地方法院檢察署檢察官
    被      告  乙○○
    選任辯護人  陳妙泉律師
                盧俊誠律師
                蔡建賢律師
右列被告因違反公司法等案件，經檢察官提起公訴（九十二年度偵字第五六一二號）
，本院判決如左：
    主  文
乙○○共同公司之負責人，公司應收之股款，股東並未實際繳納，而以申請文件表明
收足，處拘役參拾日，如易科罰金，以參佰元折算壹日。緩刑貳年。
乙○○其餘被訴業務侵占部分無罪。
    事  實
一、乙○○係附表所示公司之負責人，於附表所示之時間辦理公司之設立登記，詎乙
    ○○明知公司設立登記，應向股東募集股款，然其對於應收之股款，並未由股東
    實際繳納，竟與甲○○（由檢察官另行偵辦）及附表所示之事務所不詳承辦人員
    ，基於共同之犯意聯絡，由該承辦人員提供新台幣（下同）五百萬元，於八十二
    年二月四日存入欲辦理登記公司之中國信託商業銀行000000000000
    號帳戶，而以該帳戶名義出具存款證明後，再於八十二年二月六日將五百萬元全
    數提領完畢。嗣取得銀行出具之存款證明後，再交由附表所示之事務所，用以向
    主管機關高雄市政府建設局申請辦理乙○○所經營公司之設立登記，乙○○公司
    之負責人及該辦理之事務所負責人即共同以此不實之申請文件表明收足股款，而
    向主管機關辦理公司登記。
二、案經丁○○、丙○○與己○○訴由臺灣高雄地方法院檢察署檢察官偵查起訴。
    理  由
一、右揭事實，業據被告乙○○於本院審理時坦承不諱，惟辯稱：發起當時負責人係
    甲○○，非被告，而安菩公司設立後業向股東收取二百五十萬元，另二百五十萬
    元則轉讓股份予普揚資訊公司及其推派之人丙○○、賴清德等人支付，是未違反
    「資本確定」原則等語。然查：(一)依設立登記之資料顯示被告乙○○係設立時之
    董事長即負責人，證人甲○○亦到庭證稱係受乙○○委託而辦理公司登記事宜，
    是被告係負責人無疑，而被告既未於公司設立時向股東收足股款即已構成犯罪，
    自不能以事後向股東收款為脫免罪責之託，是被告所辯不足採信。(二)又核與共犯
    甲○○於本院審理時證稱：「委託我向會計師事務所辦理，為了要比較快辦理登
    記，錢也是會計師事務所出的，登記完之後，被告擔任董事長，我們出的錢都交
    給被告。辦完登記之後，五百萬由會計師事務所領走了」等語相符（見本院九十
    二年八月十四日審判筆錄），並有高雄市政府建設局9.高市府建二公字第
    09109734900號函暨所附安菩公司設立登記申請書、資產負債表、股東名冊、董
    事會決議記錄、安菩設立登記事項卡與公司章程等相關公司資料影本，及中國信
    託商業銀行新興分行11.1.興字第19620075號函暨所附安菩公司帳戶存提款紀
    錄等證物附偵查卷可憑，又有被告於九十二年七月十七日答辯狀所附證二收據記
    載「銀行存款五百萬利息：10000」之記載可憑。是足證上開犯罪事實與被告自
    白相符，應堪信為真實。事證明確，被告犯行堪以認定。
二、查被告行為時所施行公司法第九條第三項「公司應收之股款，股東並未實際繳納
    ，而以申請文件表明收足，或股東雖已繳納而登記後將股款發還股東，或任由股
    東收回者，公司負責人各處五年以下有期徒刑、拘役或科或併科二萬元以下罰金
    。」於八十六年六月二十五日修正為「公司應收之股款，股東並未實際繳納，而
    以申請文件表明收足，或股東雖已繳納而於登記後將股款發還股東，或任由股東
    收回者，公司負責人各處五年以下有期徒刑、拘役或科或併科新臺幣六萬元以下
    罰金。」雖僅將原條文所定之罰金刑由以銀元計算之二萬元，修法改為以新台幣
    六萬元計算，其餘法定刑部份未有變更，惟修正前後之法律既有不同，應認已屬
    法律變更。又公司法於九十年十一月十二日再度修正，原公司法第九條第三項修
    正為公司法第九條第一項「公司應收之股款，股東並未實際繳納，而以申請文件
    表明收足，或股東雖已繳納而於登記後將股款發還股東，或任由股東收回者，公
    司負責人各處五年以下有期徒刑、拘役或科或併科新臺幣五十萬元以上二百五十
    萬元以下罰金。」原有期徒刑暨拘役部分亦未予修正，將罰金額度提高為新臺幣
    五十萬元以上二百五十萬元以下之罰金。是被告乙○○行為後，公司法既歷經修
    正，法律規定有所變更，而比較上開修正前後之規定，以八十六年六月二十五日
    修正之公司法第九條第三項規定對被告較為有利，自應依刑法第二條第一項但書
    規定，適用中間時法即八十六年六月二十五日修正公司法第九條第三項規定處斷
    。又公司法第九條第三項規定雖明文限制以公司負責人為犯罪主體，惟非公司負
    責人若與公司負責人有共同實施之情形，依刑法第三十一條第一項規定以共犯論
    之，則得為該罪之犯罪主體，是實際委託辦理設立登記之甲○○與如附表所示之
    事務所不詳承辦人員雖非本案之公司負責人，惟因與被告有犯意聯絡及行為分擔
    ，仍得為公司法第九條第三項之犯罪主體，均為共同正犯。爰審酌被告因貪圖一
    時便利，竟以不實資本證明文件申請設立公司，非但違背公司法維護公司財務健
    全之立法本旨，亦增加交易相對人之潛在交易風險，惡行非輕，惟念其犯後坦承
    犯行，尚知悔悟，且經營公司尚無發生實害等一切情狀，量處如主文所示之刑，
    以資懲儆。又刑法第四十一條業已於九十年一月十日修正公布，並於同年月十二
    日生效，其第一項前段規定為「犯最重本刑為五年以下有期徒刑以下之刑之罪，
    而受六個月以下有期徒刑或拘役之宣告，因身體、教育、職業、家庭之關係或其
    他正當事由，執行顯有困難者，得以一元以上三元以下折算一日，易科罰金。」
    本件被告犯罪時間雖在上開條文修正生效前，然依刑法第二條第一項前段規定，
    行為後法律有變更者，應適用裁判時之法律，故依刑法第二條第一項前段之規定
，就被告所宣告之刑併以諭知易科罰金之折算標準。末查被告前未曾受有期徒刑
    以上刑之宣告，有臺灣高雄地方法院檢察署刑案資料查註紀錄表及臺灣高等法院
    被告全國前案紀錄表各一份在卷可參，因一時失慮，致罹刑典，而犯後深知省悟
    ，信其經此偵、審程序及科刑判決之教訓，當知所警愓，而無再犯之虞，本院認
    前開對其所宣告之刑，以暫不執行為適當，爰併予宣告緩刑二年，以啟自新。
三、至於公訴人另認被告涉犯刑法第二百十四條之使公務員登載不實罪及刑法第三百
    三十六條第二項之業務侵占罪部分：(一)按刑法第二百十四條使公務員登載不實事
    項於公文書罪，須一經他人之聲明或申報，公務員即有登載之義務，並依其所為
    之聲明或申報予以登載，而屬不實事項者，始足構成，若其所為之聲明或申報，
    公務員尚須為實質之審查，以判斷其真實與否，始得為一定之記載者，即非本罪
    所稱之使公務員登載不實。又公司法第三百八十八條規定「主管機關對於公司登
    記之申請，認為有違反法令或不合法定程式者，應令其改正，非俟改正合法後，
    不予登記。」第四百十二條第一項規定「有限公司應於章程訂立後十五日內，將
    左列事項，向主管機關申請為設立之登記：一、第一百零一條所列各款事項。二
    、繳足股款之證件。三、以現金以外之財產抵繳股款者，其姓名及其財產之種類
    、數量、價格或估價之標準。」同條第二項規定「主管機關對於前項之申請，應
    派員檢查，並得通知公司限期申復。」依上開規定觀之，向主管機關申請為有限
    公司設立之登記，其於申請設立登記時，公司應收之股款是否確已繳足，主管機
    關應派員檢查，並得通知公司限期申復，亦即須為實質之審查，以判斷其真實與
    否，而非僅依其申請或聲明即為一定登載之形式審查，則有限公司負責人明知申
    請設立登記時，公司應收之股款並未繳足，仍以申請文件表明收足而使公務員將
    此不實事項予以登載，應僅成立公司法第九條第三項前段之罪，無適用刑法第二
    百十四條論罪之餘地（最高法院八十九年度台非字第四六號判決亦同此旨）。是
    本件被告應僅成立公司法第九條第三項前段之罪，公訴人認其另牽連犯刑法第二
    百十四條之罪，應有誤會，然公訴人就此部分既認與本案前揭論罪科刑部分有方
    法結果之牽連關係，爰不另為無罪之諭知，附此敘明。(二)次按刑法第三百三十六
    條第二項之業務侵占罪，係以侵占對於業務上所持有之物為前提，本件被告委由
  會計師事務所不詳承辦人員提供資金存入銀行帳戶，係以為取得存款證明所用，
    並無交付被告基於業務持有之意，且系爭五百萬元於存入之時（八十二年二月四
    日）、領出之時（八十二年二月六日），均係在安菩公司設立成立（八十二年二
    月十六日）之前，安菩公司於登記成立前並非權利義務之主體，就該五百萬元自
    無所有權，被告基於安菩公司負責人，應自安菩公司設立登記後始持有安菩公司
    所有之物，而系爭五百萬元並非安菩公司所有之金額，是依卷內證據不能證明被
    告有業務侵占之犯行，不能證明被告犯罪，依法應諭知無罪判決。
據上論斷，應依刑事訴訟法第二百九十九條第一項前段、第三百零一條第一項前段，
八十六年六月二十五日修正之公司法第九條第三項，刑法第十一條前段、第二條第一
項前段、但書、第二十八條、第三十一條第一項、第四十一條第一項、第七十四條第
一款，罰金罰鍰提高標準條例第二條，判決如主文。
中      華      民      國    九十二    年      八      月    二十九    日
                                    臺灣高雄地方法院刑事第十庭
                                        法  官       楊智守
右正本證明與原本無異。
如不服本判決，應於判決送達後十日內，向本院提出上訴狀。
                                        書記官       王美玲
中    華    民    國    九十二    年      九      月         一        日
附表：
┌──────┬────┬───────────┬────┬───────┐
│公司名稱    │負責人  │登記時間及核准機關    │資本額  │辦理登記之事務│
│            │        │                      │新台幣  │所            │
├──────┼────┼───────────┼────┼───────┤
│安菩資訊股份│乙○○  │八十二年二月十八日設立│五百萬元│戊○○會計師事│
│有限公司    │        │高雄市政府建設局      │        │務所          │
└──────┴────┴───────────┴────┴───────┘
附錄本判決論罪科刑法條全文：
八十六年六月二十五日修正之公司法第九條：
公司設立登記後，如發現其設立登記或其他登記事項，有違法情事時，公司負責人各
處一年以下在期徒刑、拘役或科或併科新臺幣六萬元以下罰金。
公司負責人對於前項登記事項，為虛偽之記載者，依刑法或特別刑法有關規定處罰。
公司應收之股款，股東並未實際繳納，而以申請文件表明收足，或股東雖己繳納而於
登記後將股款發還股東，或任由股東收回者，公司負責人各處五年以下有期徒刑、拘
役或科或併科新臺幣六萬元以下罰金。
前三項裁判確定後，由法院檢察處通知中央主管機關撤銷其登記。


司法院資訊處製作；財團法人民間司法改革基金會備份。
